臺灣板橋地方法院刑事判決　　　　　　　　　　　　　九十一年度易字第二九九號
　　公　訴　人　臺灣板橋地方法院檢察署檢察官
　　被　　　告　庚○○○
　　選任辯護人　邵良正　　律師
右列被告因詐欺案件，經檢察官提起公訴（九十年度偵續字第七五號），本院判決如
左：
    主      文
庚○○○無罪。
    理      由
一、公訴意旨略以：被告庚○○○自任會首，召集合會，戊○○則為其會員，雙方並
    有借貸關係。嗣於民國（下同）八十六、七年間，被告庚○○○聲稱遭其他會員
    拖累，合會已無法繼續經營，經會算結果，共積欠戊○○會款債務新臺幣（下同
    ）一千九百萬元，借款債務四百萬元，總計二千三百萬元。詎被告庚○○○意圖
    為自己不法之利益，隱瞞業於八十五年五月三十日以自有如附表編號九所示之土
    地與生記建設股份有限公司（下簡稱生記公司）簽約合建之情，誆稱自己僅餘如
    附表編號一至八所示等不動產之財產，請求戊○○將上揭債權折讓為百分之三十
    即五百七十萬元，且同意以如附表編號一至八所示之不動產折抵，以達成和解，
    否則他日其他債權人催討上門，恐連上述不動產都拿不到等語，致戊○○陷於錯
    誤，而接受該和解條件，並於八十七年三月五日，雙方簽訂「和解協議書」達成
    和解。嗣被告庚○○○於八十九年間，自生記公司分得位於臺北縣蘆洲市○○路
    （起訴書誤繕為「中」華路）一三五號二樓之建物（市價約九百七十萬元），得
    手後隨即移轉予女兒陳莉莉，戊○○得知上情後始知受騙，因認被告庚○○○涉
    犯刑法第三百三十九條第二項之詐欺得利罪嫌。
二、按犯罪事實應依證據認定之，無證據不得推定其犯罪事實；又不能證明被告犯罪
    者，應諭知無罪之判決；刑事訴訟法第一百五十四條、第三百零一條第一項分別
    定有明文。又犯罪事實之認定，應憑真實之證據，倘證據是否真實尚欠明確，自
    難以擬制推測之方法，為其判斷之基礎；而認定犯罪事實之證據係指足以認定被
    告確有犯罪行為之積極證據而言，該項證據自須適合於被告犯罪事實之認定，始
    得採為斷罪資料（參照最高法院五十三年臺上字第六五六號、二十九年上字第三
    一○五號判例）。且刑事訴訟上證明之資料，無論其為直接或間接證據，均須達
    於通常一般之人均不致有所懷疑，而得確信其為真實之程度，始得據為有罪之認
    定，若其關於被告是否犯罪之證明未能達此程度，而有合理懷疑之存在，致使無
    從形成有罪之確信，根據「罪證有疑，利於被告」之證據法則，即不得遽為不利
    被告之認定（參照最高法院七十六年度臺上字第四九八六號判例）。其以情況證
    據（即間接證據）斷罪時，尤須基於該證據在直接關係上所可證明之他項情況事
    實，本乎推理作用足以確證被告有罪，方為合法，不得徒憑主觀上之推想，將一
    般經驗上有利被告之其他合理情況逕予排除（參照最高法院三十二年上字第六十
    七號判例），再者，告訴人之告訴係以使被告受刑事追訴為目的，其陳述是否與
    事實相符，仍應調查其他證據以資審認（參照最高法院五十二年臺上字第一三○○號判例）；又按刑法第三百三十九條第二項之詐欺得利罪之成立，係以意圖為
    自己或第三人不法之所有（獲利），以詐術得財產上不法之利益或使第三人得之
    為要件，故須具備：(一)行為人有為自己或第三人取得財產上不法利益之主觀意圖
    。(二)行為人向被害人施用詐術。(三)被害人因其詐術而陷於錯誤，行為人因之取得
    財產上不法之利益或使第三人得之等三項構成要件始足當之，苟欠缺其一，即無
    從成立該罪，此觀該法條規定自明。
三、公訴人認被告庚○○○涉犯前開詐欺得利罪嫌，無非係以被告與生記公司之合建
    契約，早於八十五年五月三十日即簽立，而被告與告訴人戊○○間訂立「和解協
    議書」之時間則為八十七年三月五日，此有被告與生記公司間之「合建契約書」
    及被告與告訴人間之「和解協議書」影本各乙份在卷可稽，則被告與告訴人訂立
    和解契約之時，自然知悉自己此部分之財產。按債權人本即有權利請求債務人以
    其「所有」之財產清償債務，而且，無論合建部分是否已完成，如附表編號九所
    示之土地乃被告所有之情尚無任何改變，被告卻刻意隱瞞該情，其主觀意思為何
    即令人生疑。參以事後被告分得位於臺北縣蘆洲市○○○○○路一三五號二樓之
    建物，市價約九百七十萬元之情，復為被告所自承，惟其另需給付予生記公司之
    款項，扣除被告弟弟張榮發應負擔之土地增值稅三百四十九萬二千五百零四元，
    及依被告、張榮發間一比二之土地持分比例計算之代墊款等費用後，應未超過四
    百萬元之情，有被告所提之清算表及本院八十八年度訴字第一五三九號民事判決
    在卷可稽，則被告上開所得財產淨值約略為六百萬元之情足可確定。惟被告竟於
    八十九年七月二十二日，同意將該筆不動產，以「全額」清償欠款之方式，抵償
    其女兒陳莉莉之三百二十萬債務，且「另收受二百萬元之價差」乙節，有權利約
    定證明書在卷可資佐證。衡情，同為債權人之告訴人及陳莉莉，豈有先受償者僅
    取得百分之三十之債權，而受有一千餘萬元之損害；後受償者竟然可以全額受償
    之理。況且，被告「另行取得差價」後，亦未告知告訴人，更未為任何補償之行
    為，則被告意圖取得不法利益之犯意灼然為其論斷依據。訊據被告庚○○○固坦
    承積欠告訴人戊○○借款債務四百萬元，另積欠告訴人互助會會款債務一千九百
    萬元，並與告訴人達成和解，由伊提供如附表編號一至三所示之建物、土地以抵
    償借款債務四百萬元，另就會款債務則協議以三成折算後，並以如附表編號四至
    八所示之土地抵償之，雙方乃書立「和解協議書」，又伊於八十五年五月三十日
    曾以如附表編號九所示之土地與生記公司訂立合建契約，嗣於八十九年七月二十
    二日由生記公司將其所分得之房地移轉登記予其女兒陳莉莉等情，惟堅決否認有
    被訴之詐欺得利罪嫌，辯稱：因告訴人擔心伊收不到死會會錢，所以先和伊以三
    成折計合會債務數額而達成和解，並提供如附表編號一至八所示之建物、土地清
    償借款及會款債務，另如附表編號九所示之土地當時與人合建，尚未完工，嗣因
    伊積欠其女兒陳莉莉債務，且需由陳莉莉負擔支付陳丙○○之二百萬元之義務，
    故事後伊始將合建所分得之房地登記予陳莉莉，故伊實無詐欺得利之犯行等語。
四、經查：
（一）雖被告庚○○○於檢察官偵查中曾坦承：「（第四條當初妳有無告訴戊○○和
      丁○○妳所有財產只剩下第四條合〈和〉解協議書的不動產？）我有這樣講。
      」（見八十九年度他字第二○八六號卷第三十七頁），且經本院當庭勘驗該訊
      問時之錄音帶而足認屬實（見本院九十一年六月十二日審判筆錄），惟斯時被
      告之債權人眾多，非僅告訴人一人，此有告訴人提出之互助會會單（見八十九
      年度他字第二○八六號卷第十一頁至第十五頁）及由被告所提出而為告訴人不
      否認其真實性之「庚○○○女士債權人會議紀錄」、「庚○○○女士第二次債
      權人會議紀錄」附卷（見本院卷）足稽，並據證人即債權人己○○○、壬○、
      乙○○、甲○○、陳莉莉、辛○○到庭證述屬實（見本院九十一年三月十九日
      、九十一年四月十二日、九十一年五月十七日訊問筆錄），又由告訴人所提出
      之「合建契約書」影本（見八十九年度他字第二○八六號卷第十八頁至第二十
      二頁），其簽約日期為八十五年五月三十日，而其中第七條第一款、第二款分
      別明定：「甲方（庚○○○）保證所提供之土地，其產權絕對清楚，且無第三
      人佔用，如有抵押權設定或其他權利設定負擔，亦均應一併於本契約簽訂後即
      時理清或塗銷，非經乙方（生記公司）同意不得再增加其他設定負擔」、「本
      契約簽訂後，甲方不得再以本約基地與第三人簽訂合建或『買賣契約』，否則
      視為甲方違約。」，另同契約第八條第二款亦明定：「若甲方違約者，應賠償
      乙方保證金及因本契約所產生之費用及賠償他人之損失貳倍之金額。」，而於
      被告與告訴人簽立「和解協議書」時，生記公司尚未履行依約交付、移轉被告
      可分得之房地，此有本院八十八年度訴字第一五三九號判決書影本一份及被告
      與生記公司於八十九年六月二十七日所訂立之「和解書」影本一份在卷可稽（
      見八十九年度偵字第一五○○一號卷第三十三頁至第五十二頁），則被告於簽
      立和解協議書時或因預想尚有其他債權人應予償付，或因該合建契約之限制及
      客觀上尚未取得依契約所得分配之房地，故出言表示僅有如附表編號一至八所
      示之不動產得供清償，本難執之即認被告主觀上有為自己或第三人不法利益之
      犯意存在；至於被告嗣於八十八年間與生記公司因合建房屋所有權移轉登記一
      事而提出民事訴訟，經本院於八十九年五月二十五日為八十八年度訴第一五三
      九號判決，之後雙方並於八十九年六月二十七日成立和解，而臺北縣蘆洲市○○路一三五號二樓之建物始於八十九年七月十九日由生記公司移轉登記予陳莉
      莉，此有臺北縣三重地政事務所建物所有權狀（見八十九年度他字第二○八六
      號卷第二十三頁）、臺北縣三重地政事務所於九十一年五月二十三日以北縣重
      地資字第○九一○○○八一八七號函覆本院之建物登記謄本附卷足稽；是核與
      被告、告訴人間書立「和解協議書」之日期（八十七年三月五日）相去已達二
      年餘，又被告積欠陳莉莉債務且需為被告承擔支付陳丙○○之二百萬元一事（
      公訴人就此誤將被告庚○○○、陳丙○○、陳莉莉三人所簽立之「權利約定書
      」第四條所定：「丙方（陳莉莉）同意另給付乙方（陳丙○○）新臺幣貳佰萬
      元，並先簽發同面額本票交付」一節，誤解為係由陳莉莉另給付被告庚○○○
      「價差」二百萬元，乃執之為不利於被告庚○○○之認定，容有未洽，應予指
      明），亦有權利約定書影本附卷足稽（見八十九年度偵字第一五○○一號卷第
      六十七頁至第六十九頁），核與證人陳丙○○到庭所述相符（見本院九十一年
      六月二十一日審判筆錄），堪認屬實；況且，被告本有自由選擇清債務之對象
      、金額之權利，故若以被告事後清償他人債務之方式而遽予推論被告與告訴人
      簽訂該「和解協議書」時即有為自己或第三人取得財產上不法利益之主觀意圖
      而施用詐術，並非允洽。
（二）另按所謂相當因果關係，係指依經驗法則，綜合行為當時所存在之一切事實，
      為客觀之事後審查，認為在一般情形下，有此環境、有此行為之同一條件，均
      可發生同一之結果者，則該條件即為發生結果之相當條件，行為與結果即有相
      當之因果關係。反之，若在一般情形下，有此同一條件存在，而依客觀之審查
      ，認為不必皆發生此結果者，則該條件與結果不相當，不過為偶然之事實而已
      ，其行為與結果間即無相當因果關係（參照最高法院七十六年臺上字第一九二
      號判例）；而就被告與告訴簽立「和解協議書」之緣由，業據告訴人自承：「
      （為何和解協議書會寫和解金額以三成來算？）我們要拿五成，但被告說她只
      有這些，給我們三成，若不要的話她也不會理我們。『我們怕連三成也拿不到
      』，花蓮的土地我本來不想要，我怕沒有價值，但被告說若是這樣，她還會再
      處理。」、「（是先決定給妳們三成還是先決定給你們土地？）先說好三成之
      後，『才拿土地來計算』。被告有先去找好代書，土地金額都是被告算的。」
      （見本院九十一年五月十七日訊問筆錄），另告訴代理人丁○○亦陳稱：「（
      當初為何要簽和解書？）當初沒有東西拿了，『很害怕拿不到東西』，因為當
      時很亂，被告說我們是最大的債權人，若不先處理好，其他的債權人無法處理
      ，且我們認識那麼久了。」（見本院九十一年三月二十九日訊問筆錄）、「（
      為何願意接受三成？）當時只有我跟我母親、代書、被告在而已，被告說只能
      拿成，『逼於無奈，怕拿不到錢，所以只有答應用三成來算』，決定好三成
      來寫和解書的時候，有叫代書來看土地，本來是說要五成，後來被告說只能三
      成，不然她跑了，半毛錢也拿不到。」、「（是先決定好以三成計算，再決定
      清償細目的嗎？）我們先講好三成之後，被告就拿土地說要給我們，我們請代
      書大概算一下，花蓮的土地公告現值有三百多萬，但徵收會加四成，核算約五
      百零七萬。」（見本院九十一年五月八日訊問筆錄）、「（若被告當初有說部
      分土地跟別人合建，但這部分不方便拿出來，你是否還願意寫協議書？）『我
      還是會跟被告簽』，會倒了之後我覺得很冤。但被告當時沒有這樣說，她還有
      其他四、五間蘆洲的房子我根本都不知道。」（見本院九十一年六月十二日訊
      問筆錄）；則由上開告訴人、告訴代理人所述足知告訴人係因被告告知停會情
      事，自忖若不儘早與被告和解，恐怕日後無法獲得清償而始願以會款債權額之
      三成折計和解金額（另借款債務四百萬元則未折計），再由被告提供如附表編
      號一至八所示之建物、土地作為清償之用等情已屬灼然，則被告縱然表示僅有
      如附表編號一至八所示之土地可供清償而未表示尚有與生記公司合建之土地一
      節，揆諸前開判例，亦難認與告訴人同意以三成折計會款債權，進而簽立「和
      解協議書」間有相當因果關係存在，而足認告訴人確實因之陷於錯誤。
（三）綜上所述，被告所辯尚非無據，且其行為亦難遽認與刑法第三百三十九條第二
      項之詐欺得利罪之構成要件相符。
五、從而，公訴人認被告庚○○○涉犯刑法第三百三十九條第二項之詐欺得利罪嫌，
    所為之舉證尚不足為被告有罪之認定；此外，本院復查無其他積極證據足資證明
    被告確有詐欺得利之犯行，自不得僅憑告訴人片面之指訴即認被告涉犯該罪名，
    依照前揭說明，即應為被告無罪之諭知。
據上論斷，應依刑事訴訟法第三百零一條第一項前段，判決如主文。
本案經檢察官王正皓到庭執行職務。
中      華      民      國      九十一      年     六     月   二十八   日
                                      臺灣板橋地方法院刑事第五庭
                                          法  官  陳  鴻  清
右正本證明與原本無異。
如不服本判決，應於判決送達後十日內向本院提出上訴狀( 應附繕本 )，上訴於臺灣
高等法院。
                                          書記官  林  蔚  然
中      華      民      國      九十一      年     七     月     三     日
附表：
┌──┬────────────────────────┬───────┐
│編號│   不動產種類                                   │應有部分      │
├──┼────────────────────────┼───────┤
│ 一 │臺北縣蘆洲市○○○路二六三號四樓建物            │        全部  │
├──┼────────────────────────┼───────┤
│ 二 │臺北縣蘆洲市○○○○○段二六○之六地號土地      │              │
│    │（重測後為臺北縣蘆洲市○○○○○段八○二地號）  │    四分之一  │
├──┼────────────────────────┼───────┤
│ 三 │位於編號二之建物頂樓增建部分                    │        全部  │
├──┼────────────────────────┼───────┤
│ 四 │花蓮縣吉安鄉○○段七八八地號土地                │    二分之一  │
├──┼────────────────────────┼───────┤
│ 五 │花蓮縣吉安鄉○○段七八九之一地號土地            │    二分之一  │
├──┼────────────────────────┼───────┤
│ 六 │花蓮縣吉安鄉○○段七八九之二地號土地            │    二分之一  │
├──┼────────────────────────┼───────┤
│ 七 │花蓮縣吉安鄉○○段七九○之一地號土地            │    二分之一  │
├──┼────────────────────────┼───────┤
│ 八 │花蓮縣吉安鄉○○段七九○之二地號土地            │    二分之一  │
├──┼────────────────────────┼───────┤
│ 九 │臺北縣蘆洲鄉○○○○路段一七六地號土地          │  十二分之一  │
│    │（重測後為臺北縣蘆洲市○○段五四二地號土地）    │              │
└──┴────────────────────────┴───────┘
